臺灣臺南地方法院刑事判決　　　　　　　　　　　　　九十三年度自緝字第三一號
　　自　訴　人　丙○○
　　自訴代理人　林錫恩律師
　　　　　　　　黃俊達律師
　　　　　　　　莊信泰律師
　　被　　　告　乙○○
右列被告因詐欺案件，經自訴人提起自訴，本院判決如左：
    主  文
乙○○連續意圖為自己不法之所有，以詐術使人將本人之物交付，處有期徒刑陸月，
如易科罰金，以參佰元折算壹日。
    事  實
一、乙○○為大慶當舖之實際負責人（登記負責人為乙○○之弟甲○○），明知大慶
    當舖於民國九十一年十月間之前已經經營不善，且其個人之經濟情況亦不佳，已
    無清償能力，竟基於意圖為自己不法所有之概括犯意，隱瞞前揭事實，以供大慶
    當舖資金週轉為由，連續於九十一年十月二日及同月十五日，先後開具支票
    二張（票號：TB0000000號、帳號：023031號、金額：新台幣（下同）二百萬
    元、發票日：91.11.02、付款人：第一商業銀行善化分行、發票人：乙○○；
    票號：TB0000000、帳號：023031、金額：五十萬元、發票日：91.12.15、付款
    人：第一商業銀行善化分行、發票人：乙○○）（以下簡稱系爭支票），在位於
    臺南縣仁德鄉○○路二二九號臺南縣議會議長吳健保服務處，向丙○○（為臺南
    縣議會議長吳健保之妻）詐稱借款兩百萬元及五十萬元，使丙○○陷於錯誤而交
    付共計二百五十萬元之借款。乙○○在取得上開借款後，並未將借得款項使用於
    大慶當舖之經營，而將之貸予不詳姓名之人，以賺取借款之利息。嗣後乙○○並
    逃匿無蹤，系爭支票分別於九十一年十一月四日、九十一年十二月十五日先
    後退票，丙○○始知受騙而受有損害。
二、案經被害人丙○○提起自訴。
    理  由
一、訊據被告乙○○對於右揭為大慶當舖之實際負責人、當舖經營不善、經濟情況不
    佳，已無清償能力，先後持系爭支票向告訴人借款未還並逃逸之事實，坦承在卷
    ，此部分事實且有自訴人提出之支票、退票理由單各二紙及本院依職權調閱之大
    慶當舖營利事業登記抄本、營利事業統一發證變更登記申請書、台南縣政府當舖
    業許可證、大慶當舖變更登記資本額查核報告書、資產負債表等件（見本院卷一
    即九十二年度自字第六一號卷第二十四至三十九頁）及被告經本院通緝到案乙節
    可證，此部分被告自白與事實相符，當可認定。
二、惟被告矢口否認有詐欺之犯行，辯稱：我也是被別人倒債，所以才沒有還錢；本
    件只是民事上之債務糾紛而已，我沒有詐欺云云。經查：被告借款時之經濟狀況
    不佳，已無清償能力，為被告所明知，被告亦供稱借款同時另向他人借款金額多
    達一千餘萬元（見本院九十三年度自緝字第三一號卷，以下簡稱本院卷二審理筆
    錄第七頁），且已為他人倒債，以致挖東牆補西牆等語（見本院卷二審理筆錄第
    十一頁）；另系爭支票自九十一年十一月四日起即陸續退票，此有本院依職權函
    調之第一商業銀行善化分行系爭支票存款帳戶往來退票紀錄附卷可稽（見本院卷
    一第四○頁），故其借款之時應已預見其無法清償債務之事實，而其竟故意隱瞞
    此事實，向自訴人借款，顯見被告確有不法所有之意圖，而向自訴人施以詐術之
    行為。又被告係以當舖需週轉金為由向自訴人借款，惟借款後未將該借款金額使
    用於當舖之營業上，而係將借得之款項貸予其他不詳姓名之借款人以收取利息，
    為被告坦承在卷（見本院卷二即九十三年度自緝字第三一號卷第四十三頁），足
    認被告以當舖需資金週轉乙節借款，亦係對自訴人施以詐術之行為，致使自訴人
    因此受有無法受償二百五十萬元之損害。又被告雖辯稱為他人倒債云云，然其金
    額僅約二百萬元（見本院卷二審理筆錄第十二頁）與被告積欠之債務一千餘萬元
    相較，顯難認被告係因他人倒債，而失其清償能力。依此足認被告所辯無非事後
    卸責之詞，而不足採，本件事證已甚明確，應予依法論科。
三、核被告乙○○所為係犯刑法第三百三十九條第一項之詐欺取財罪。又被告所為先
    後二次犯行，時間緊接，犯罪構成要件相同，顯係基於概括之犯意反覆為之，應
    依連續犯之規定論以一罪，並加重其刑。爰審酌被告犯罪之動機、目的、手段，
    所造成之損害，及犯罪後態度，未償還自訴人欠款等一切情狀，量處如主文所示
    之刑及諭知如易科罰金之折算標準，以示懲儆。
四、自訴意旨另以：被告乙○○明知於九十年十二月間之前大慶當舖已經經營不善，
    且自己之經濟情況亦不佳，已無清償能力，竟意圖為自己不法所有之犯意，以供
    大慶當舖資金週轉為由，於九十年十二月間參加丙○○擔任會首之互助會，日期
    自九十年十二月五日至九十二年十二月五日止，每會三十萬元，每月五日開標（
    以下簡稱系爭互助會），乙○○於繳納第一期會款後，即於第二期九十一年一月
    五日以六萬元之利息得標並取得會款，繳納十一期會款後，自九十一年十一月五
    日起，即未繳納第十二期會款，並逃匿無蹤，丙○○始知受騙，乙○○共仍積欠
    丙○○死會款十四期，總計四百二十萬元未還。並提出互助會會單一紙（見本院
    卷一第五頁）及支票、退票理由單各四紙（見本院卷一第六至九頁）為證，因認
    被告此部分犯行亦涉有刑法第三百三十九條第一項之詐欺取財罪云云。經查：參
    酌系爭互助會共應繳納二十五期（含會首共二十五名會員），被告除第一期活
    會會款外並另已繳納十期死會會款，僅餘十四期死會會款未繳，則被告所繳交之
    會款已近全部應繳死會會款之半數。經本院依職權調得大慶當舖臺灣中小企業
    銀行永大分行之存款明細，大慶當舖於九十一年三月四日前尚有一百五十萬二千
    一百六十元之存款結餘（見本院卷一第三十六頁）。系爭支票被告於第一商業
    銀行善化分行，帳號00000000000號甲存支票帳戶，於九十年十二月
    間並無任何退票紀錄（見本院卷一第四十頁）等情，難認被告於參加系爭互助會
    之時有經營大慶當舖不善，無清償能力，而有故意不繳交死會會款之情形，依此
    難認被告參加系爭互助會之時有何隱瞞無資力之事實而有施以詐術之行為。被告
    顯係因嗣後大慶當舖經營不善，其個人亦因無清償能力，而無法繼續繳納死會會
    款，而非參加系爭互助會之初即有意圖為自己不法所有之犯意。從而難認被告有
    何詐欺之犯行，自訴人此部分之主張尚有未洽。又依據自訴人之主張，被告此部
    分犯行與前揭犯行間有裁判上一罪之連續犯關係，爰不另為無罪之諭知，附此敘
    明。
據上論斷，應依刑事訴訟法第三百四十三條、第二百九十九條第一項前段、刑法第五
十六條、第三百三十九條第一項、第四十一條第一項前段，罰金罰鍰提高標準條例第
一條前段、第二條，判決如主文。
中      華      民      國    九十四    年     二     月     二十二     日
                            臺灣臺南地方法院刑事第八庭
                                審判長法  官  吳  勇  輝
                                      法  官  陳  映  佐
              法  官  蔡  直  青
右正本證明與原本無異。
如不服本判決，應於判決送達後十日內向本院提出上訴狀( 應附繕本 )。
                                      書記官  沈  建  杉
中      華      民      國    九十四    年     二     月     二十五     日
附錄法條：
刑      法
第  339 條  意圖為自己或第三人不法之所有，以詐術使人將本人或第三人之物交付
            ，處五年以下有期徒刑、拘役或科或併科一千元以下罰金。
            以前項方法得財產上不法之利益或使第三人得之者，亦同。
            前二項之未遂犯罰之。
